【裁判字號】    95,易,984
【裁判日期】    951107
【裁判案由】    詐欺
【裁判全文】
臺灣高雄地方法院刑事判決               95年度易字第984號
公  訴  人  臺灣高雄地方法院檢察署檢察官
被      告  乙○○
選任辯護人  洪士宏律師
            林易玫律師
上列被告因詐欺案件，經檢察官提起公訴（95年度偵字第10745
號），本院判決如下：
    主    文
乙○○連續意圖為自己不法之所有，以詐術使人將本人之物交付
，累犯，處有期徒刑伍月，如易科罰金，以銀元參佰元即新台幣
玖佰元折算壹日。
    事    實
一、乙○○前因違反電子遊戲場業管理條例案件，經本院以90年
    度鳳簡字第663 號判處有期徒刑3 月確定，並於民國90年12
    月26日易科罰金執行完畢；詎仍基於意圖為自己不法所有之
    概括犯意，自91年起至93年端午節間止，在高雄縣旗山鎮、
    美濃鎮月光山、美濃鎮五穀廟等夜市，連續向在該處擺設電
    子遊戲機台之甲○○、丙○○，以佯稱只要固定於「三節」
    及不定期於「員警聚餐、結婚、喬遷」時以金錢行賄員警，
    即可避免遭查緝為詐術，使甲○○、丙○○陷於錯誤，而分
    別交付乙○○每次新台幣（下同）5000元、3000元、1000元
    不等之款項多次，共計甲○○、丙○○各交付21,000元、5,
    000 元；嗣經甲○○懷疑有異，乃向高雄縣政府陳情，經高
    雄縣政府函送高雄縣政府警察局旗山分局調查始查知上情。
二、案經高雄縣政府警察局旗山分局報請臺灣高雄地方法院檢察
    署檢察官偵查起訴。
    理    由
壹、證據能力部分：
一、證人即告訴人甲○○、證人戊○○、丙○○於警詢中之陳述
    均無證據能力：
  (一)按被告以外之人，於審判外之言詞或書面陳述，除法律有規
    定者外，不得作為證據；又被告以外之人於檢察事務官、司
    法警察官或司法警察調查中所為之陳述，與審判中不符時，
    其先前之陳述具有較可信之特別情況，且為證明犯罪事實存
    否所必要者，得為證據，刑事訴訟法第159 條第1 項、第15
    9 條之2 分別定有明文。
  (二)是被告以外之人於司法警察（官）調查中所為之陳述，依刑
    事訴訟法第159 條第1 項規定，係屬傳聞證據，原則上無證
    據能力，惟如該陳述與審判中不符時，其先前之陳述具有較
    可信之特別情況，且為證明犯罪事實存否所必要者，依同法
    第159 條之2 規定，始例外認為有證據能力；如該陳述與審
    判中相符時，因該陳述並不符合刑事訴訟法第159 條之2有
    關傳聞例外之規定，故不得作為認定本案犯罪事實有無之證
    據，此時，當以其於審判中之陳述作為證據。
  (三)查證人甲○○、戊○○、丙○○於警詢中之陳述，係屬被告
    以外之人審判外之陳述，為傳聞證據；然依陳述整體、實質
    內容而言，核與於本院審理時之陳述均相符，是前開警詢中
    之陳述即不符合刑事訴訟法第159 條之2 有關傳聞例外之規
    定，不得作為認定本案犯罪事實有無之證據，而無證據能力
    ，故應以其等於審判中之證述作為證據。
二、按被告以外之人於審判外之陳述，雖不符前4 條之規定，而
    經當事人於審判程序同意作為證據，法院審酌該言詞陳述或
    書面陳述作成時之情況，認為適當者，亦得為證據；當事人
    、代理人或辯護人於法院調查證據時，知有第159 條第1 項
    不得為證據之情形，而未於言詞辯論終結前聲明異議者，視
    為有前項之同意，刑事訴訟法第159 條之5 定有明文。經查
    ，檢察官、被告、辯護人於本院言詞辯論終結前，就本判決
    所引，前述一以外之下列各項屬於審判外陳述之證據，知有
    第159 條第1 項不得為證據之情形，均未聲明異議，且本院
    審酌該證據作成情況均無不適當之情形，是依上開規定，認
    得作為本案證據。
貳、實體部分：
一、訊據被告乙○○矢口否認有何詐欺犯行，辯稱：並沒有向甲○○、丙○○佯稱欲行賄員警而收取款項，只有曾以慰勞員
    警名義一起集資購物，但員警拒收，事後也已經退還給交錢
    者云云：
  (一)然被告本案犯行，業經證人即告訴人甲○○於偵查及本院審
    理時證稱：乙○○以大家一起收錢打點警察，即可避免被取
    締為由，跟我收了好幾次錢，固定收錢的是每年春節、端午
    、中秋，另外有不固定事由如「員警聚餐、結婚、喬遷」也
    會向我收錢等語明確（見偵卷第16頁、院卷第51頁），核與
    證人即甲○○妻戊○○、同在夜市擺攤之丙○○分別所證：
    乙○○以繳錢疏通員警為由，在夜市攤位跟我們（指甲○○
    ）收了很多次錢，固定收錢的是每年三大節，有其他事由還
    會再跟甲○○收錢等語，及稱：乙○○跟我說交錢打點警察
    就可以順利擺設遊戲機台不被查緝，所以每年跟甲○○收2
    至4 次錢等語均相符（見偵卷第15頁、院卷第12、15頁），
    並有甲○○所提出，內容為其與被告談論端午節款項收取事
    宜之錄音帶及譯文在卷足憑（見警卷第36頁、偵卷證物袋）
    ，被告雖辯稱錄音帶內容係伊向甲○○收取幫忙修理機台之
    費用云云，然與錄音帶所示：「甲○○稱：現在還要再交際
    多少？被告答：‧‧‧‧‧‧，看你們端午節要拿多少，‧
    ‧‧‧‧‧，他們端午節一攤陳仔和李仔都拿3000元固定，
    ‧‧‧‧‧‧那天我們出事情，叫議員過去，請他們吃飯，
    又多花一筆錢，隨便你們，你們要交就交，不交我就1 次，
    我管你們。」，及「甲○○稱：那5,000 夠嗎？被告答：隨
    便，你拿多少算多少，不夠我就墊出去，我無所謂」，及「
    甲○○稱：那交際我拿5,000 夠嗎？被告答：哪些？你那天
    拿給我的那些喔！」及「甲○○稱：不是，我再多拿5,000
    夠嗎？被告答：有啦，他們大家都自動拿給我，就那天我約
    你們去富寶（指縣議員林富寶）那裡‧‧‧‧‧‧，我們忙
    到11點多才結束，我有跟他們講，以後若這樣，你們要交就
    自動拿，若不交，有事情我也不理，處理這事情很難過，講
    也沒人聽，多講多惹人怨，大家自動拿，我就幫忙，撥空約
    2 人去發一發，派出所就叫鍾仔拿進去‧‧‧‧‧‧，我還
    有去接主管，主管還叫我從一組去，一組較白目，昨天我就
    叫議員去，議員跟一組組長不錯，他都跟他講好了，因為現
    在是店面很會檢舉，一組組長可能跟店面有交情，就叫議員
    去跟他講，議員昨天已經跟他講好了」之兩人對話內容明顯
    不符，實無從採信；另丙○○之所以成為本案證人，係因甲○○提供之檢舉錄音帶中有兩人對話，為警通知到場作證，
    並非丙○○主動至警局為告訴，衡情其證言係屬客觀、無偏
    頗，足以採信；又被告亦自陳與甲○○、戊○○同在夜市擺
    攤相識且無仇怨（見警卷第2 至4 、8 頁），是兩人並無陷
    害被告之動機，自無誣指被告之可能，所言亦屬可採。
  (二)至於被告本案犯行之次數、詐得財物數額：
    1.證人甲○○部分：
      甲○○於本院審理時證稱：係從91年開始在夜市擺攤起，
      乙○○就固定依三節各5,000 元持續收錢，直到93年端午
      節，另外不固定部分，是每次3,000 元或5,000 元，記得
      92年間有交錢給被告，但次數、時間不記得了等語（見院
      卷第51、53、54頁）；而證人戊○○則稱：乙○○自91年
      春節起，就按照三大節跟我們收錢，都由甲○○交錢給乙○○，剛開始是1,000 元、3,000 元，後來越收越多，93
      年2 次就跟我們收了10,000元等語（見院卷第57、58頁）
      ；可見就「固定之三大節」部分，乙○○確自91年春節起
      至93年端午節，向甲○○收取共8 次款項，其中93年2 次
      部分總計係10,000元無誤，至於每次91、92年每次收取之
      數額，甲○○、戊○○所證略有出入，依罪疑惟輕原則，
      應以證人所稱數額中較高者，以最低次數計算，其餘則以
      最低金額計算，即3,000 元1 次，1,000 元5 次為認定，
      故合計為18,000元【3,000 元×1 次＋1,000 元×5 次＋
      10,000元＝18,000元】；「不定期」部分，甲○○證述92
      年間確實有收取，亦依前述原則，以最低次數、金額為認
      定，即1 次3,000 元；兩部分總計21,000元【18,000元＋
      3,000 元＝21,000元】。
    2.證人丙○○部分：
      丙○○於偵查及本院審理時已證稱：乙○○從92年開始，
      每年跟我收2 至4 次錢，每次1,000 元，最後1 次是93年
      端午節等語（見偵卷第15頁、院卷第60、62頁），對照證
      人甲○○、戊○○前開關於被告固定三大節詐取款項之證
      述，並依罪疑惟輕原則，認以92、93年分別為2 次、3 次
      ，每次1,000 元，總計5,000 元為可採【1,000 元×2 次
      ＋1,000 元×3 次＝5,000 元】。
    3.證人甲○○、戊○○、丙○○對被告詐欺取財之事實，指
      證始終如一，已如前述；雖甲○○、戊○○於警詢皆僅明
      確指證被告有於93年間向其等收取2 次共10,000元款項部
      分，然其等於警詢亦已稱被告有藉一年三節及其他名目詐
      欺之情事，核與偵查、院訊所證相同，則嗣後於本院審理
      時再就細節為補充及詳細說明，縱因細節是否交代、情節
      是否省略、證述詳簡不同而與前述造成差異，尚難認前後
      供述均屬不實而不可採；另證人丙○○雖就被告每年收取
      款項之次數，迭有每年「好像3 次」、「2 、3 次」、「
      3 、4 次」之不同證述，惟此乃因個人記憶不清所致，且
      所證次數均相近，又其餘陳述之內容復相符，亦難因證述
      細節稍有紛歧即指為不實，是被告辯稱證人前後供述並非
      完全一致，足認所證均非屬實云云，即無從採信。
  (三)被告雖辯稱：僅曾經集資購物，但事後有退還云云。惟依被
    告所辯，已坦承曾有收錢之事實，與證人甲○○、戊○○、
    丙○○、丁○○（見院卷第64頁）所言均相符；且證人丁○○於本院審理時並未提及被告事後是否有退還物品、金錢之
    情事，而丙○○更證稱被告從未退還財物（見院卷第62至67
    頁），益見被告所辯並非屬實；又證人辛○○、己○○雖證
    稱：被告未曾以任何名目向伊收錢等語（見院卷第69、71頁
    ），然此顯與本案被告是否詐欺甲○○、丙○○金錢之犯行
    無涉，自無從據為有利被告之認定。
  (四)綜上所述，被告所辯僅係推諉卸責之詞，不足採信；被告確
    有假藉向員警行賄名目，詐騙金錢之行為，堪予認定。
二、按行為後法律有變更者，適用行為時之法律，但行為後之法
    律有利於行為人者，適用最有利於行為人之法律，刑法第2
    條第1 項定有明文。查被告行為後，如附表所示被告論罪科
    刑所應適用之刑法條文，業於94年2 月2 日修正公布，並於
    95年7 月1 日生效施行；經個別比較新舊法，及依最高法院
    24年上字第4634號判例意旨，就本案罪刑有關之一切情形綜
    其全部結果比較後，認修正施行後之現行刑法條文規定並未
    較有利於行為人；是依前開說明，本案自應適用修正施行前
    之刑法條文而為處斷。
三、核被告所為，係犯刑法第339 條第1 項之詐欺取財罪；被告
    先後多次向甲○○、丙○○詐欺取財犯行，時間緊接，所犯
    罪名相同，顯係基於概括犯意為之，為連續犯，應依修正前
    刑法第56條連續犯規定論以一罪，並加重其刑。再者，被告
    係以在夜市擺設機台之甲○○為對象，謊稱行賄可避免查緝
    而行使詐術，並使之交付財物，雖戊○○因協助照護機台而
    得知上情，然實際受詐欺及交付財物者，均為甲○○，已如
    前述；是公訴人誤戊○○為被害人，容有未洽，併此敘明。
    被告前因違反電子遊戲場業管理條例案件，經本院以90年度
    鳳簡字第663 號判處有期徒刑3 月確定，並於90年12月26日
    易科罰金執行完畢，有卷附臺灣高等法院被告全國前案紀錄
    表可按，其受有期徒刑執行完畢，5 年內再犯有期徒刑以上
    之罪，為累犯，應依法加重其刑。
四、爰審酌被告有違反動產擔保交易法、偽造有價證券前科，素
    行不佳，藉佯稱行賄可使員警不執行職務之手段，向甲○○
    、丙○○詐取財物，嚴重影響公務人員廉潔形象與司法信譽
    ，惡性非輕，且犯後飾詞否認犯行，未與告訴人達成和解，
    及其犯罪動機、期間、詐取金額非鉅等一切情狀，量處如主
    文所示之刑，併諭知易科罰金之折算標準，資為懲儆。
據上論斷，應依刑事訴訟法第299 條第1 項前段，刑法第2 條第
1 項前段、修正前刑法第56條、第339 條第1 項、第47條、第41
條第1 項，罰金罰鍰提高標準條例第1 條前段，刪除前罰金罰鍰
提高標準條例第2 條，現行法規所定貨幣單位折算新臺幣條例第
2 條，判決如主文。
本案經檢察官庚○○到庭執行職務。
中    華    民    國    95    年    11     月    7    日
              鳳山刑事第二庭  審判長法  官  黃建榮
                                    法  官  譚德周
                                    法  官  洪珮婷
以上正本證明與原本無異。
如不服本判決，應於判決送達後10日內，向本院提出上訴狀。
中    華    民    國    95    年    11     月    7    日
                                    書記官  賴朱梅
┌───────────────────────────────────────────────┐
│附表：                                                                                        │
├──────┬─────────────┬─────────────┬───────┬────┤
│相關變更條文│行為時法（下稱舊法）之內容│裁判時法（下稱新法）之內容│比  較  理  由│備    註│
├──────┼─────────────┼─────────────┼───────┼────┤
│【連續犯】  │連續數行為而犯同一之罪名者│（刪除）                  │新法刪除連續犯│被告先後│
│刑法第56條  │，以一罪論。但得加重其刑至│                          │之規定        │多次詐欺│
│            │2 分之1 。                │                          │              │犯行，依│
│            │                          │                          │              │新法須分│
│            │                          │                          │              │論併罰，│
│            │                          │                          │              │依舊法則│
│            │                          │                          │              │僅論一罪│
│            │                          │                          │              │，是舊法│
│            │                          │                          │              │有利。  │
├──────┼─────────────┼─────────────┼───────┼────┤
│【刑法第339 │依法律應處罰金、罰鍰者，就│中華民國94年1 月7 日法修正│刑法之貨幣單位│按現行法│
│條罰金刑貨幣│其原定數額得提高為2 倍至10│施行後，刑法分則編所定罰金│由「元（指銀元│規所定貨│
│單位之變更】│倍（刑法乃係定明10倍）。第│之貨幣單位為新臺幣。94年1 │）」變更為「新│幣單位折│
│罰金罰鍰提高│1 條所定得提高倍數之規定，│月7 日刑法修正時，刑法分則│臺幣」，且刑法│算新臺幣│
│標準條例第1 │於本條例修正後制定之法律，│編未修正之條文定有罰金者，│分則之罰金數額│條例第2 │
│條前段、第5 │不適用之；本條例修正前公布│自94年1 月7 日刑法修正施行│，亦視該分則先│條規定折│
│條→刑法施行│之法律，於本條例修正後修正│後，就其所定數額提高為30倍│前曾修正與否，│算後係等│
│法第1 之1 條│其罰金罰鍰數額或法律經全部│。但72年6 月26日至94年1 月│而分別提高3 或│值，是以│
│第1 項、第2 │修正而其罰金罰鍰數額未予變│7 日新增或修正之條文，就其│30倍。        │新法並未│
│項          │更者，亦同。              │所定數額提高為3 倍。      │              │較有利。│
├──────┼─────────────┼─────────────┼───────┼────┤
│【刑法第339 │罰金：（銀元）1 元以上。  │罰金：新臺幣1000元以上，以│罰金刑之下限，│舊法有利│
│條罰金刑下限│                          │百元計算。                │由銀元10元（亦│。      │
│變更】刑法第│                          │                          │經提高）即新臺│        │
│33條第5 款  │                          │                          │幣30元，提高為│        │
│            │                          │                          │新臺幣1000元  │        │
├──────┼─────────────┼─────────────┼───────┼────┤
│【累犯變更】│受有期徒刑之執行完畢，或受│受徒刑之執行完畢，或一部之│受徒刑執行完畢│本案係故│
│修正前刑法第│無期徒刑或有期徒刑一部之執│執行而赦免後，5年以內故意 │後5 年以內再犯│意再犯罪│
│47條、第49條│行而赦免後，5 年以內再犯有│再犯有期徒刑以上之罪者，為│有期徒刑以上之│，新舊法│
│→現行刑法第│期徒刑以上之罪者，為累犯，│累犯，加重本刑至二分之一。│罪，含因故意或│並無不同│
│47條、第49條│加重本刑至二分之一。      │第98條第2 項關於因強制工作│過失再犯之情形│，新法並│
│            │                          │而免其刑之執行者，於受強制│，但前所犯之罪│無較為有│
│            │累犯之規定，於前所犯罪依軍│工作處分之執行完畢或一部之│不含依軍法所犯│利，應逕│
│            │法或於外國法院受裁判者，不│執行而免除後，5 年以內故意│之罪。修正後不│依舊利。│
│            │適用之。                  │再犯有期徒刑以上之罪者，以│含過失再犯罪，│        │
│            │                          │累犯論。                  │但前所犯之罪含│        │
│            │                          │                          │依軍法而犯之罪│        │
│            │                          │累犯之規定，於前所犯罪在外│。且新法增訂強│        │
│            │                          │國法院受裁判者，不適用之。│制工作處分與刑│        │
│            │                          │                          │罰之執行效果得│        │
│            │                          │                          │以互代之擬制累│        │
│            │                          │                          │犯之規定。    │        │
├──────┼─────────────┼─────────────┼───────┼────┤
│【易科罰金折│犯最重本刑為5 年以下有期徒│犯最重本刑為5 年以下有期徒│易科罰金折算標│舊法有利│
│算標準變更】│刑以下之刑之罪，而受6 個月│刑以下之刑之罪，而受6 個月│準由銀元300 元│。      │
│修正前刑法第│以下有期徒刑或拘役之宣告…│以下有期徒刑或拘役之宣告者│即新臺幣900 元│        │
│41條第1 項前│得以（銀元，下同）1 元以上│，得以新臺幣1000元、2000元│，提高為以新臺│        │
│段、修正前罰│3 元以下折算1 日，易科罰金│或3000元折算1 日，易科罰金│幣1000元、2000│        │
│金罰鍰提高標│。依刑法第41條易科罰金…就│。                        │元或3000元折算│        │
│準條例第2 條│其原定數額提高為100 倍折算│                          │1 日。        │        │
│→現行刑法第│1 日；法律所定罰金數額未依│                          │              │        │
│41條第1 項前│本條例提高倍數，或其處罰法│                          │              │        │
│段          │條無罰金刑之規定者，亦同。│                          │              │        │
└──────┴─────────────┴─────────────┴───────┴────┘
附錄本判決論罪之法條：
中華民國刑法第339 條第1 項
意圖為自己或第三人不法之所有，以詐術使人將本人或第三人之
物交付者，處5 年以下有期徒刑、拘役或科或併科1 千元以下罰
金。


司法院資訊處製作；財團法人民間司法改革基金會備份。
